臺灣高等法院刑事判決　　　　　　　　　　　　　九十二年度上訴字第四三一二號
　　　上　訴　人
　　　即　被　告　龍虎獅窯業股份有限公司
　　　代　表　人　甲○○
　　　上　訴　人
　　　即　被　告　乙○○
　　　共　　　同
　　　選任辯護人　李文中律師
　　　　　　　　　林佩儀律師
右上訴人因違反著作權法案件，不服臺灣板橋地方法院九十二年度訴字第六七二號，
中華民國九十二年十月九日第一審判決（起訴案號：臺灣板橋地方法院檢察署九十一
年度偵字第一二七三七號），提起上訴，本院判決如左：
    主  文
原判決撤銷。
龍虎獅窯業股份有限公司其從業人員因執行業務，犯意圖銷售而擅自以重製之方法侵
害他人之著作財產權之罪，科罰金新台幣拾萬元，扣案之「ＨＥＬＩＯ　ＫＩＴＴＹ
」凱蒂貓陶瓷撲滿成品共三百五十二個、半成品共三百三十七個沒收；又其從業人員
因執行業務，犯意圖銷售而擅自以重製之方法侵害他人之著作財產權之罪，科罰金新
台幣拾萬元，扣案之仿冒「ＭＡＳＨＩＭＡＲＯ」踐兔之陶瓷模具共二十八個、陶瓷
撲滿成品共四百七十一個及半成品共二百八十二個沒收；應執行罰金新臺幣拾捌萬元
，扣案之「ＨＥＬＩＯ　ＫＩＴＴＹ」凱蒂貓陶瓷撲滿成品共三百五十二個、半成品
共三百三十七個、仿冒「ＭＡＳＨＩＭＡＲＯ」踐兔之陶瓷模具共二十八個、陶瓷撲
滿成品共四百七十一個、半成品共二百八十二個均沒收。
乙○○共同連續意圖營利而以重製之方法侵害他人之著作財產權，處有期徒刑陸月，
如易科罰金，以佰元折算壹日。扣案之仿帽「ＨＥＬＩＯ　ＫＩＴＴＹ」凱蒂貓模
具二十二個沒收。
    事  實
一、乙○○為台北縣鶯歌鎮○○路八十五巷一號「龍虎獅窯業股份有限公司」之實際
    負責人（該公司登記名義負責人為甲○○，另經台灣板橋地方法院檢察署檢察官
    不起訴處分，下稱龍虎獅公司）。為法人之其他從業人員，明知如附圖一、二所
    示之圖樣均係他人享有著作財產權之美術著作（如附圖一所示之「ＨＥＬＩＯ
    ＫＩＴＴＹ」圖樣係日商「三麗鷗股份有限公司」（下稱三麗鷗公司）享有著作
    財產權，如附圖二所示之「ＭＡＳＨＩＭＡＲＯ」圖樣，則為韓商「斯爾酷娛樂
    有限公司」（下稱斯爾酷公司）所享有著作財產權之美術著作），竟基於意圖營
    利之概括犯意，於民國（下同）九十年十二月間某日起，代表龍虎獅公司接受年
    共同之犯意聯絡，未經三麗鷗公司同意及授權，以該綽號「阿元」男子提供之模
    具，在台北縣鶯歌鎮○○路八五號之一「龍虎獅公司」以白雲土開模重製「ＨＥ
    ＬＩＯＫＩＴＴＹ」（俗稱「凱蒂貓」）樣式之陶瓷撲滿；復於九十一年二月間
    某日起（農曆年間），又代表龍虎獅公司接受真實姓名不詳綽號「阿忠」成年男
    子委託訂製，未經斯爾酷公司同意及授權，由乙○○商請不知情綽號「國基」之
    人開發模具，而以同一方式在上址「龍虎獅」公司重製「ＭＡＳＨＩＭＡＲＯ」
    （俗稱「賤兔」）樣式之陶瓷撲滿，再以每個新台幣（下同）二十五元、三十元
    及一百元不等之價格出售予綽號「阿元」、「阿忠」之男子，而連續以重製之方
    法，侵害三麗鷗公司、斯爾酷公司之著作財產權。嗣於九十一年三月二十六日，
    經法務部調查局台北縣調察站持臺灣板橋地方法院核發之搜索票在龍虎獅公司內
    查獲，並扣得綽號「阿元」所有仿冒「凱蒂貓」之陶瓷模具共二十二個，龍虎獅
    公司所有「ＨＥＬＩＯ　ＫＩＴＴＹ」凱蒂貓陶瓷撲滿成品共三百五十二個、半
    成品共三百三十七個、仿冒「ＭＡＳＨＩＭＡＲＯ踐兔之陶瓷模具共二十八個、
    陶瓷撲滿成品共四百七十一個及半成品共二百八十二個。
二、案經被害人三麗鷗公司及斯爾酷公司訴由法務部調查局台北縣調查站移送台灣板
    橋地方法院檢察署檢察官偵查起訴。
    理  由
一、訊據被告乙○○對於其為龍虎獅公司之實際負責人，於上述時、地代表龍虎獅公
    司接受綽號「阿元」、「阿忠」男子之委託製造貓及兔子形狀陶瓷玩偶撲滿之事
    實直承不諱，惟矢口否認有何違反著作權犯行，經查：
    （一）告訴人三麗鷗公司與斯爾酷公司分別就附圖所示之「ＨＥＬＩＯＫＩＴＴ
          Ｙ」、「ＭＡＳＨＩＭＡＲＯ」圖樣享有美術著作財產權，此業經告訴代
          理人許樹欣律師指陳在卷，並有海外著作權登錄及智慧產權登記簿附卷可
          稽。另有在龍虎獅公司查獲之仿冒「ＨＥＬＩＯＫＩＴＴＹ」「凱蒂貓」
          之陶瓷模具共二十二個、陶瓷撲滿成品共三百五十二個、半成品共三百三
          十七個、仿冒「ＭＡＳＨＩＭＡＲＯ踐兔之陶瓷模具共二十八個、陶瓷撲
          滿成品共四百七十一個及半成品共二百八十二個扣案足佐。辯護意旨雖以
　　　　　：告訴人所稱之美術著作，事實上係自然界存在之實物眾人描繪均有異同
　　　　　之處，對於貓、兔之表達方式，一般而言「貓」繪有耳朵、眼睛、鬍鬚、
  　　　　嘴巴等；「兔」多半係指耳朵、圓滾滾的身材、圓尾巴及鼻子等，上揭特
　　　　　徵，均係一般人對於貓兔之主要表達方式，是否具有原創性即有疑義，應
  　　　　不受著作權法保護云云。按著作，係指屬於文學、科學、藝術或其他學術
　　　　　範圍之創作。著作權法第三條第一項第一款定有明文。既稱：「創作」，
　　　　　則受著作權法保護之著作，自以具有「原創性」之精神創作物為必要。換
　　　　　言之，具有原創性之人類精神上之創作，達足以表現作者之個性或獨特性
　  　　　之程度者，始得認為屬於著作權法所規定之著作，而得享有著作權。附圖
　　　　　所示之「ＨＥＬＩＯ　ＫＩＴＴＹ」、「ＭＡＳＨＩＭＡＲＯ」圖樣，係
　　　　　以自然動物貓、兔形態之予以卡通化、擬人化、玩偶化，體態自成，並賦
  　　　　予命名，與貓、兔自然動物形態顯然不同，其具有原創者人獨特自思想、
　　　　　感情及意境之表現明甚，自美術著作無訛。辯護意旨所述上述圖例不具原
  　　　　創性，非著作權法保護之客體，要無足取。
    （二）按著作權法第三條第一項第五款所稱「重製」係指以印刷、複印、錄音、
          錄影、攝影，或其他方法有形之重複製作者而言，並非以重複製作後所呈
　　　　　現之平面或立體形式作為區別標準。故將平面之圖形著作轉變為立體形式
          ，究屬重製，抑或專利法上所稱之「實施」行為？自需就該平面之圖形著
　　　　　與轉變後之立體物加以比較認定。如將圖形著作之著作內容單純以平面形
　　　　　式附著於立體物上，或於立體物上以立體形式單純性質再現平面圖形著作
  　　　　之著作內容者，仍應屬於著作權法第三條第一項第五款所定重製行為之範
　　　　　疇。非謂將平面之圖形著作轉變為立體形式者，均概屬實施行為，而不受
  　　　　著作權法之規範。（最高法院九二年度台上字第五一五號判決參照）；又
          依照內政部台（83）內著字第八三０三七九三號解釋令函意旨略以：若以
          立體形式單純再現平面美術著作之內容者，如以小鴨卡通圖案製成小鴨玩
          具（立體物），且該玩具再現小鴨卡通圖之著作內容，即為著作權法第三
          條第一項第五款所定「重製」之行為，該小鴨玩具（立體物）即屬平面美
          術著作之重製物。查觀之上述扣案龍虎獅公司製造之貓、兔陶瓷撲滿所拍
          攝二本相片，被告所製造之貓兔陶瓷撲滿樣式，與上開告訴人三麗鷗公司
          與斯爾酷公司享有著作財產權之美術著作「ＨＥＬＩＯＫＩＴＴＹ」、「
          ＭＡＳＨＩＭＡＲＯ」圖樣，除「凱蒂貓」蝴蝶結改成花並加上嘴巴，「
          賤兔」結一紅色蝴蝶結外，其外型、體態及擬人化之表現則無二致，明顯
          係單純以立體方式重現告訴人之美術著作至明，依上說明，自屬著作權法
          規定之重製行為。至辯護意旨所云，被告製作之貓型撲滿眼睛、鼻子、衣
          服、鈕扣做出凹凸之表現，鬍鬚處及左右手做出刻痕，兩者表達意境險有
          天壤之別，又告訴人之踐兔圖樣有肥胖感，被告之兔型撲滿整體並無肥胖
          感，整體觀之展現展現憨憨、可愛之神情，與告訴人展之現之慵懶意態大
          相逕庭等語，乃因平面圖樣以立體方事展現，物體上之自然差異，神韻慵
          懶與憨愛之差異則涉及觀賞者主觀意識之自由解讀，自難執此認被告製造
          之陶瓷撲滿屬於自我意境之表達，而未涉及重製行為至明。
    （三）被告乙○○雖辯稱：伊於八十一年間即接受製作貓，兔形狀之陶瓷撲滿，
          其所產製之撲滿與「ＨＥＬＩＯ　ＫＩＴＴＹ」、「ＭＡＳＨＩＭＡＲＯ
          」圖樣不同，並於原審舉銷貨簿及相片數禎為證云云。惟查，被告乙○○
　        產製之貓、兔形撲滿造型係告訴人之美術住作之重現，已如前述，姑不論
          其提出銷貨簿並不足以證明其於八十一年產製之撲滿與本案查或之撲滿相
          同，即觀之其提出相片上之貓兔撲滿亦與本案查扣之貓、兔撲滿迨幾不同
          ，其所辯為不可採至明。
    綜上各述，本件事證已臻明確，被告以重製之方法侵害告訴人公司之美術著作之
　　犯罪事實，足堪認定，其否認犯罪自不可採信。
二、按被告行為後，著作權法於九十二年七月九日修正公布，並於同年月十一日生效
    施行，修正前之著作權法第九十一條第二項，修正後為第九十一條第一項，修正
    前後同法第一百零一條第一項法條法文雖未變動，然因第一百零一條第一項之罪
    ，並無刑罰之規定，而應適用其代理人、受雇人及其他從業人員所犯之九十一條
    至九十六條之一之法定刑、而上述九十一條至九十六條之一之規定既已修正，則
    第一百零一條第一項規定，自亦屬法律已變更。從而，依刑法第二條第一項規定
    比較新、舊法結果，有關被告乙○○部分以修正後之規定處罰較輕，應適用裁判
    時之新法；被告龍虎獅公司部分則以修正前之罰金刑度較輕，自應適用裁判前之
    舊法資為處罰之依據。核被告乙○○所為係犯修正後之著作權法第九十一條第一
    項之罪。其意圖營利以重製之方法侵害他人之著作權後，復出售予綽號「阿元」
    、「阿忠」男子，此以移轉所有權之方法散布重製物之低度行為，應為意圖營利
    重製之高度行為吸收，不另論罪（相較於意圖供行使之用偽造有價證券後持以行
    使，行使之低度行為為偽造之高度行為吸收，自應為同樣之解釋，況修正後著作
    權法第九十一條之一，可包括在修正前同法第八十七條第二款，第九十三條第三
    款之規定內，而上述修正前同法第八十七條第二款，第九十三條第三款規定，又
    屬修正前同法第九十一條至第九十六條之一之補充規定『詳後述』，故由法規體
    系演變上，以移轉所有權之散布侵害著作財產權行為，雖於修正後，已從補充規
    定中抽出成為獨立之罪名，然就位階上仍應解釋為原有重製侵害行為之低度行為
    ，自無就移轉所有權之侵害散布部分，另行論罪之理）；另被告龍虎獅公司因其
    他從業人員即被告乙○○執行業務，以重製之方法侵害他人之著作權，核應依修
    正前著作權法第一百零一條第一項規定，對被告龍虎獅公司亦科以修正前第九十
    一條第二項之罰金刑。被告擅自重製三麗鷗公司之美術著作部分犯行，並非單純
    受託製造，而係以綽號「阿元」之成年男子所提供之模具重製，其與該綽號「阿
    元」男子間，就該部分之犯行，顯有意思聯絡及行為分擔，皆為共同正犯。又被
    告乙○○受託重製後，多次出貨之行為，然除其於調查站之自白外，尚無證據足
    資證明，係多次接受綽號「阿元」或「阿忠」之委託所致，故應從有利於被告乙
    ○○之認定，認係出於綽號「阿元」、「阿忠」單一次委託意思，多次接續製造
    出貨，應僅成立一罪。又先後二次分別接受綽號「阿元」、「阿忠」之委託重製
    犯行，時間緊接，且犯罪構成要件相同，顯係基於概括犯意反覆為之，為連續犯
    ，應論以一情節較重之共同以重製之方法侵害他人之著作財產權罪論處，並依法
    加重其刑。另連續犯係實體上得以獨立成罪之數罪，因出自行為人概括之犯罪意
    思，刑法第五十六條擬制為裁判上一罪，科以一刑罰權之制裁，被告龍虎獅公司
    係法人，非自然實體，無概括之犯意可言，自無連續犯之適用，而應以其從業人
    員實體刑法分則得以獨立成罪之個數，計算其罪數，被告乙○○因執行業務，先
    後二次以重製之方法侵害他人之著作權，被告龍虎獅公司即二次該當於修正前著
    作權法第一百零一條第一項之罪，並予分論併罰。公訴人雖以被告乙○○所為另
    犯修正前著作權法第九十三條第三款之罪。惟按九十二年七月九日修正公布前著
    作權法第八十七條第二款規定，明知為侵害著作權或製版權之物而散布或意圖散
    布而陳列或持有或意圖營利而交付者，視為侵害著作權或製版權，應依同法第九
    十三條第三款之規定論處。此項規定，乃擬制之立法體例，屬補充規定；倘其行
    為同時構成同法第九十一條或第九十二條之罪者，即應論以該主要規定之罪，無
    再適用補充條款之餘地。（最高法院九十二年台上字第六四二八號判決參照）。
    從而被告乙○○所為既已成立以重製方法侵害他人著作財產權之罪，不得認定其
    另犯修正前著作權法第九十三條第三款之罪，況上述法條於修正後改為九十三條
    第一項第二款，其散布、意圖散布而陳列或持有、或意圖營利而交付之處罰客體
    ，亦僅限於侵害製版權之物，而不及於著作財產權，而修正前第八十七條第二款
    、第九十三條第三款之以移轉所有權方式之散布侵害行為態樣，為修正後已獨立
    由修正後第九十一條之一侵害散布罪所涵攝規範，惟此部分由補充規定獨立而出
    之成罪名，應解釋為低度行為，應為圖營利以重製之方法侵害著作財產權之高度
    行為吸收，亦據前述，要無另就散布行為為新舊法比較後論罪科刑之必要，附此
    敘明。
三、原審據以論罪科刑原非無見，惟：(1)著作權法第一百零一條第一項規定：「法人
    之代表人、法人或自然人之代理人、受雇人或其他從業人員，因執行業務，犯第
    九十一條至第九十六條之罪者，除依各該條規定處罰其行為人外，對該法人或自
    然人亦科各該條之罰金」，係為保障著作權，就從業人員因執行業務而為違反著
    作權法第九十一條至第九十六條之行為時，併處罰其業務主（或稱事業主）之兩
　　罰規定，對於從業人員因執行業務之違法行為，既處罰實際行為之從業人員，並
  　罰其業務主；按業務主為事業之主體者，應負擔其所屬從業人員於執行業務時，
 　 不為違法行為之注意義務，是處罰其業務主乃罰其怠於使從業人員不為此種犯罪
    行為之監督義務，故兩罰規定，就同一犯罪，既處罰行為人，又處罰業務主，無
    關責任轉嫁問題，從業人員係就其自己之違法行為負責，而業務主則係就其所屬
    從業人員關於業務上之違法行為，負業務主監督不周之責任，從業人員及業務主
    就其各自犯罪構成要件負其責任。著作權法第一百零一條第一項之規定，係以業
    務主為處罰對象；從業人員因執行業務犯該法第九十一條至第九十六條之罪者，
    仍依各該條規定處罰之，並無著作權法第一百零一條第一項之適用。（最高法院
    九十二年台上字第二七二０號判決參照），從而，被告乙○○觸犯之修正後著作
    權法第九十一條第一項法條既無法人之其他從業人員之要件，原審於主文諭知上
    述文字，即與法條規定不符；(2)認定被告乙○○單獨犯重製凱蒂貓部分犯行，認
    定事實不符；(3)被告龍虎獅公司部分，原審疏未比較新舊法之說明，逕行適用修
    正後著作權法第一百零一條第一項規定論罪科刑，尚有未洽；(4)忽略法人無意思
    能力，將其從業人員二次侵害著作權之犯行，包括認定法人部分成立一罪；誤認
    乙○○部分另牽連觸犯修正後著作權法第九十三第一項第二款之罪，未體察該條
    款僅係法規競合之補充關係，及修正後上開條款之侵害客體亦不包括著作財產權
    在內，均有用適用法規顯然錯誤之違法；(5)查扣之仿「踐兔」成品四百七十一個
    、半成品二百八十二個，原審分別誤植為四百六十八個、二百八十個；「凱蒂貓
    」成品三百五十二個、半成品三百三十七個，原審分別誤植為三百四十九個、三
    百三十四個，與卷存事證不符，有證據理由矛盾之違法；(6)刑法三十八條之沒收
    ，除違禁物不問屬與犯人與否可宣告沒收外，不論供犯罪或預備供犯用，及因犯
    罪所得，均以被告及共犯所有始得宣告沒收，本案查扣之模具及貓、兔陶瓷撲滿
    成品、半成品，除「凱蒂貓」之模具係共犯綽號「阿元」者所有外，其餘皆屬被
    告龍虎獅公司所有，基於主、從刑不可分之原則，自應於被告龍虎獅公司宣告之
    罪刑項下宣告沒收，原審於被告乙○○之罪刑項下，將不屬其所有之物宣告沒收
    ，將亦與上述規定不合。綜上各述，被告等上訴意旨否認犯罪雖不足採，惟原審
　　判決既有上述可議之處，自應由本院予以撤銷改判。
四、爰審酌被告乙○○之品行、智識程度及被告乙○○犯罪之牟利目的、未經授權即
    擅自重製他人享有著作財產權之「ＨＥＬＩＯ　ＫＩＴＴＹ」、「ＭＡＳＨＩＭ
    ＡＲＯ之美術著作之手段、對著作權人所生危害、行為時間之長短以及被告乙○
    ○犯罪後態度與被告龍虎獅公司因被告乙○○擅自重製他人美術著作而獲利之情
    形、嚴重破壞我國保護智慧財產權之國際形象及對於他人無體財產權的尊重等一
    切情狀，各量處如主文所示之刑，被告龍虎獅公司部分，並依法定其應執行之刑
    ，另就被告乙○○部分諭知易科罰金之折算標準，以示懲儆。
五、著作權法第一百零一條第一項係就同一犯罪，既處罰行為人，又處罰業務主，為
    兩罰之規定，故就上述條文規定，法人即有刑事犯罪能力，本案被告龍虎獅公司
    觸犯九十二年七月九日修正前施行之著作權法，有關侵害著作財產權供犯罪所用
    及因犯罪所得財物，並未規定（於前次修法時刪除），自應回歸刑法第三十八條
    第一項二、三款之規定處理。本案扣得被告龍虎獅公司所有仿「凱蒂貓」陶瓷撲
    滿成品三百五十二個、半成品三百三十七個；「賤兔」模具二十八個、陶撲滿成
    品四百七十一個、半成品二百八十二個，業據被告乙○○自承在卷，分係供該公
    司侵害著作財產權犯罪所用及因犯罪所得，應依上述刑法第三十八條第一項第二
    、三款之規定沒收。至仿冒「凱蒂貓」之模具二十二個，則係共犯綽號「阿元」
    者所有，亦據被告乙○○自承在卷，因被告乙○○係適用修正後之著作權法，故
    此部分應依修正後著作權法第九十八條前段之規定宣告沒收。又被告乙○○與龍
    虎獅公司並非共犯關係，故前述屬於龍虎獅公司應沒收之物，自不得於被告乙○
    ○罪刑部分沒收，另附此敘明。
六、被告龍虎獅公司之代表人甲○○，經合法傳喚未到庭，雖辯護人提出診斷證明書
    一紙為證，主張甲○○因病不能到庭，然依診斷證明書之記載，甲○○已於九十
    三年四月五日出院，故上開證明書尚不足以證明被告有不能到庭之正當理由，爰
    不待其陳逕行判決。
據上論斷，應依刑事訴訟法第三百六十九條第一項前段、第三百六十四條、第三百七
十一條、第二百九十九條第一項前段，修正後著作權法第九十一條第一項、第九十八
條前段，修正前著作權法第一百零一條第一項，第九十一條第二項、刑法第二條第一
項、第十一條前段、第二十八條、第五十六條、第五十一條第七款、第四十一條第一
項前段、第三十八條第一項第二款、第三款，罰金罰鍰提高標準條例第二條，判決如
主文。
本案經檢察官郭啟東到庭執行職務。
中　　　華　　　民　　　國　　九十三　　年　　　四　　　月　　二十三　　日
                              臺灣高等法院刑事第九庭
                                  審判長法  官　李　文　成
                                        法  官  官　有　明
                                        法  官  江　振　義
右正本證明與原本無異。
被告乙○○如不服本判決應於收受送達後十日內向本院提出上訴書狀，其未敘述上訴
之理由者並得於提起上訴後十日內向本院補提理由書（均須按他造當事人之人數附繕
本）。
被告龍虎獅師公司不得上訴。
                                        書記官　劉　文　美
中　　　華　　　民　　　國　　九十三　　年　　　四　　　月　　二十六　　日
附錄：本案論罪科刑法條全文
著作權法第九十一條
意圖營利而以重製之方法侵害他人之著作財產權者，處五年以下有期徒刑、拘役，或
併科新臺幣二十萬元以上二百萬元以下罰金。
非意圖營利而以重製之方法侵害他人之著作財產權，重製份數超過五份，或其侵害總
額按查獲時獲得合法著作重製物市價計算，超過新臺幣三萬元者，處三年以下有期徒
刑、拘役，或科或併科新臺幣七十五萬元以下罰金。
以重製於光碟之方法犯第一項之罪者，處五年以下有期徒刑、拘役，或併科新臺幣五
十萬元以上五百萬元以下罰金。
